【裁判字號】    97,重上更(五),439
【裁判日期】    981130
【裁判案由】    殺人等
【裁判全文】
臺灣高等法院臺南分院刑事裁定   97年度重上更(五)字第439號
上  訴  人  臺灣臺南地方法院檢察署檢察官
被      告  丙○○
            甲○○
            乙○○
共      同
選任辯護人
即扶助律師  張文嘉  律師
上列被告因強盜等上訴案件，不服本院 97年度重上更(五)字第439
號中華民國 98年7月21日所為之判決，提起第三審上訴中，本院
裁定如下：
    主  文
丙○○、甲○○、乙○○之羈押期間均自民國九十八年十二月十
日起，延長貳月。
    理  由
一、按羈押被告，偵查中不得逾二月，審判中不得逾三月。但有
    繼續羈押之必要者，得於期間未滿前，經法院依第 101條或
    101條之1之規定訊問被告後，以裁定延長之；又按被告經法
    官訊問後，認為犯罪嫌疑重大，所犯為死刑、無期徒刑或最
    輕本刑為五年以上有期徒刑之罪者，非予羈押，顯難進行追
    訴、審判或執行者，得羈押之；再按案件在第三審上訴中，
    而卷宗及證物已送交該法院者，前項處分、羈押及其他關於
    羈押事項之處分，由第二審法院裁定之，刑事訴訟法第 108
    條第1項、第101條第1項第3款及第121條第2項分別定有明文
    。復按羈押於其原因消滅時，應即撤銷羈押，將被告釋放。
    被告、辯護人及得為被告輔佐之人，均得聲請法院撤銷羈押
    ，刑事訴訟法第 107條第1項、第2項前段分別定有明文。是
    決定應否撤銷羈押，仍應以原裁定之羈押原因，是否已消滅
    為判斷依據。
二、本件被告因犯強盜殺人罪，不服本院97年度重上更(五)字第43
    9號於98年7月21日所為之判決，提起上訴第三審中，前經最
    高法院依刑事訴訟法第121條第2項之規定，函由本院訊問被
    告後，認被告丙○○等三人因犯強盜殺人罪，雖經原審判決
    無罪，但本院上訴審、四次更審及本審均判處死刑在案，其
    所涉犯刑法第332條第1項之罪，係最輕本刑為五年以有期徒
    刑以上之罪，其犯罪嫌疑重大，有刑事訴訟法第101條第1項
    第3款情形，而有羈押之必要，於民國98年9月10日執行羈押
    在案。
三、茲於羈押期間未滿前，經本院訊問被告後，認以：
  (一)按刑事訴訟法第101條第1項所定：「被告經法官訊問後，認
    為犯罪嫌疑重大，而有左列情形之一非予羈押，顯難進行追
    訴、審判或執行者，得羈押之：一、逃亡或有事實足認為有
    逃亡之虞者。二、有事實足認為有湮滅、偽造、變造證據或
    勾串共犯或證人之虞者。三、所犯為死刑、無期徒刑或最輕
    本刑為五年以上有期徒刑之罪者。」首段文字即表明羈押之
    目的，唯在於保全之必要，且受比例原則限制。是倘單以犯
    重罪作為羈押之要件，除可能背離羈押應係不得已之最後手
    段性質外，其對被告武器平等與充分防禦權行使上之限制，
    亦有違背比例原則之虞，更因何異刑罰之預先執行，違背無
    罪推定原則所禁止對未經判決有罪確定之被告執行刑罰，及
    禁止僅憑犯罪嫌疑就施予被告類似刑罰措施之精神。考諸上
    揭第三款規定之法理，實係因被告所犯為死刑、無期徒刑或
    最輕本刑為五年以上有期徒刑之罪，可以預期將受重刑宣判
    ，其為規避刑罰之執行而妨礙追訴、審判程序進行之可能性
    增加，國家刑罰權有難以實現之危險，是為防免其實際發生
    ，在此維持重大之社會秩序及增進重大之公共利益之限度內
    （憲法第23條），乃具有正當性。從而，基於憲法保障人民
    身體自由之意旨，被告犯上開重罪條款且嫌疑重大者，仍應
    有相當理由認為其有逃亡、湮滅、偽造、變造證據或勾串共
    犯或證人等之虞，法院斟酌命該被告具保、責付或限制住居
    等侵害較小之手段，均不足以確保追訴、審判或執行程序之
    順利進行，此際予以羈押，方堪稱係屬維持刑事司法權有效
    行使之最後必要手段。是被告縱然符合上揭第三款之羈押事
    由，法官仍須就犯罪嫌疑是否重大、有無羈押必要、有無不
    得羈押之情形予以審酌，非謂一符合該款規定之羈押事由，
    即得予以羈押。業經司法院釋字第 665號解釋釋明在案。上
    揭所稱「相當理由」，與同條項第1款、第2款法文內之「有
    事實足認有……之虞」（學理上解釋為「充分理由」）尚屬
    有間，其條件當較寬鬆。良以重罪常伴有逃亡、滅證之高度
    可能，係趨吉避凶、脫免刑責、不甘受罰之基本人性，倘一
    般正常之人，依其合理判斷，可認為該犯重罪嫌疑重大之人
    具有逃亡或滅證之相當或然率存在，即已該當「相當理由」
    之認定標準，不以達到充分可信或確定程度為必要。以量化
    為喻，若依客觀、正常之社會通念，認為其人已有超過百分
    之五十之逃亡、滅證可能性者，當可認具有相當理由認為其
    有逃亡、滅證之虞。此與前二款至少須有百分之八十以上，
    始足認有該情之虞者，自有程度之差別。再其認定，固不得
    憑空臆測，但不以絕對客觀之具體事實為限，若有某些跡象
    或情況作為基礎，即無不可。至相關之事實或跡象、情況，
    鑑於此非屬實體審判之核心事項，自以自由證明為已足，並
    不排斥傳聞證據，斯不待言（最高法院98年度台抗字第 668
    號裁定意旨參照）。
  (二)查被告丙○○等三人因犯強盜殺人罪，雖經原審判決無罪，
    但本院上訴審、四次更審及本審均判處死刑在案，則本院綜
    合卷內客觀具體事證資料，並兼顧實體真實之發現等因素，
    認被告丙○○等三人既前均經歷審審理均以罪證明確而判處
    死刑在案，足認其等犯罪嫌疑重大，核與刑事訴訟法第 101
    條第1項第3款之羈押事由，並無不合。再者，刑事訴訟法第
    101條第1項第 3款重罪羈押之立法目的，本已推斷被告涉犯
    重罪，且嫌疑程度非常重大者，被告可能有日後拒不到案接
    受偵審之虞，為保全審判程序之進行，非將被告羈押，顯難
    進行追訴、審判。查被告所涉犯之罪名，係刑法第332條第1
    項之強盜殺人罪嫌，屬最輕本刑為五年以上有期徒刑之重罪
    ，亦已符合上開羈押之法定事由。
  (三)又參以，羈押之目的，乃為使追訴、審判、執行程序得以進
    行，且按重罪羈押之立法目的，本已推斷被告涉犯重罪，且
    嫌疑程度非常重大者，被告可能有日後拒不到案接受偵審之
    虞，為保全審判程序之進行，非將被告羈押，顯難進行追訴
    、審判。查本案被告丙○○等三人雖已經本院上訴審、三次
    更審及本審均認其罪證明確而判處死刑之判決，然被告三人
    均自警詢、偵訊、原審、本院前審及本審審理時均矢口否認
    犯行，足見被告三人對於歷審所為之重罪判決不能甘服，衡
    之一般常情之合理判斷，應有相當理由可認正常人面臨重罪
    重刑，本就有逃亡之可能性存在，何況被告三人既矢口否認
    犯行，又受死刑之極刑宣告，難期其誠實面對，是更具有因
    脫免刑責及不甘受罰而逃亡之高度可能性，自非經羈押顯難
    進行審判，而有繼續羈押之必要，並無違反平等或比例原則
    之情形。
  (四)再查，本件於90年 7月16日在大陸案發後，被告丙○○等三
    人立即由大陸返台，被告丙○○、甲○○並於 90年7月19日
    前往印尼，於同年月21日始返台，此據被告甲○○陳明在卷
    ，嗣因經大陸廣東省公安廳，於 90年7月25日在電視媒體，
    對丙○○、甲○○、乙○○三人，正式發出要求國際刑警組
    織協助緝捕要犯「紅色通緝令」，經臺南市警察局第六分局
    偵查員，據聞後，於當晚向臺灣臺南地方法院檢察署檢察官
    陳報上情，臺南地方法院檢察署檢察官林志峰，遂指揮該分
    局迅速派員緊急拘提「丙○○、甲○○、乙○○」到案。又
    參以，被告三人犯本案前即均在大陸經商，且短期間頻繁出
    境國內外，而台灣本屬海島，近年與大陸交通便捷，則被告
    等三人依其以前在大陸經商之交遊關係，其等取得非法離開
    台灣逃匿之管道應屬容易，足見被告應有逃亡之虞至為明顯
    。準此，本案既經被告三人提起第三審上訴中，其審判程序
    可因經最高法院發回更審，須繼續進行，或經駁回上訴而告
    確定，則被告亦須受所宣告死刑之執行，是被告受羈押之原
    因尚未消滅，從而，為保全將來審判程序或執行程序之順利
    進行，認對被告三人有繼續執行羈押之必要。
四、綜上所述，本院於本件羈押期間未屆滿前，經訊問被告丙○○、甲○○、乙○○後，認被告丙○○等三人既前經判處死
    刑之極刑在案，其犯罪嫌疑重大，本院考量以上各情，並認
    被告丙○○等三人亦均有逃亡之虞，為保全將來審判及執行
    之順利進行，是認非予繼續羈押，顯難進行審判，是原裁定
    羈押之原因尚未消滅，且被告丙○○等三人並有逃亡之虞，
    自繼續羈押之必要。從而，本案現雖經被告上訴第三審中，
    但依刑事訴訟法第121條第1項，由本院訊問後，認有同法第
    101條第1項第1、3款之羈押事由，爰裁定被告丙○○、甲○○、乙○○之羈押期間，自民國98年12月10日起延長羈押二
    月。
五、依刑事訴訟法第 121條第1項、第108條第1項、第5項，裁定
    如主文。
中    華    民    國    98    年    11    月    30    日
                  刑事第五庭    審判長法  官  楊明章
                                      法  官  顏基典
                                      法  官  蔡美美
以上正本證明與原本無異。
如不服本裁定，應於收受本裁定後五日內向本院提出抗告狀。
                                      書記官  歐貞妙
中    華    民    國    98    年    11    月    30    日


司法院資訊處製作；財團法人民間司法改革基金會備份。
